【裁判字號】    95,交訴,159
【裁判日期】    951031
【裁判案由】    公共危險等
【裁判全文】
臺灣高雄地方法院刑事判決             95年度交訴字第159號
公  訴  人  臺灣高雄地方法院檢察署檢察官
被      告  甲○○
上列被告因公共危險等案件，經檢察官提起公訴（95年度偵字第
14988 號），本院判決如下：
    主    文
甲○○因過失傷害人，處拘役伍拾日，如易科罰金，以銀元參佰
元即新台幣玖佰元折算壹日。
被訴肇事逃逸部分無罪。
    事    實
一、甲○○考領有普通小型車駕駛執照，於民國95年2 月17日上
    午7 時50分許，騎乘車牌號碼ZBU-313 號輕型機車，沿高雄
    縣鳳山市○○路○段外側車道東往西行駛，途經光復路與青
    年路口，欲左轉至青年路上南向之機車待轉區時，本應注意
    汽車行駛至交岔路口，轉彎車應讓直行車先行，而當時日間
    天氣晴朗、路面乾燥、無缺陷亦無障礙物、視距良好，依其
    智識、能力並無不能注意之情事，竟疏未注意左前方有乙○
    ○騎乘腳踏車，亦沿該路外側車道東往西方向直行，而未加
    禮讓，貿然自乙○○右後方超越並左轉，致機車後輪與乙○
    ○腳踏車前輪發生碰撞，造成乙○○受有頭部外傷併上唇上
    方1 公分×1 公分擦傷、左膝擦挫傷併3 公分×3 公分瘀青
    、右膝挫傷、右上正中門齒斷裂、左上正中門齒鬆動等傷害
    ；嗣經當場執勤之警員唐聖則記下甲○○機車車牌號碼，始
    循線查知上情。
二、案經告訴人乙○○訴由高雄縣政府警察局鳳山分局報請臺灣
    高雄地方法院檢察署檢察官偵查起訴。
    理    由
壹、證據能力部分：
一、按被告以外之人於偵查中向檢察官所為之陳述，除顯有不可
    信之情況者外，得為證據，刑事訴訟法第159 條之1 第2 項
    定有明文。查證人即告訴人乙○○、證人即高雄縣政府警察
    局鳳山分局忠孝派出所警員唐聖則、證人即高雄縣政府警察
    局交通對警員黃厚福、證人即告訴人同事洪純正，於偵查中
    經具結後向檢察官所為陳述，雖均屬傳聞證據；惟依現階段
    刑事訴訟法規定，檢察官係代表國家偵查犯罪、實施公訴，
    依法有訊問被告、證人、鑑定人權利之人；而實務運作時，
    檢察官偵查中向被告以外之人所取得之陳述，原則上均能遵
    守法律規定，不致於違法取供，故可信度極高，且上開證述
    均經被告在場予以對質詰問，另無其他足認該陳述有何顯不
    可信之情事，則依上開規定，該陳述得作為本案證據。
二、按被告以外之人於審判外之陳述，雖不符前4 條之規定，而
    經當事人於審判程序同意作為證據，法院審酌該言詞陳述或
    書面陳述作成時之情況，認為適當者，亦得為證據；當事人
    、代理人或辯護人於法院調查證據時，知有第159 條第1 項
    不得為證據之情形，而未於言詞辯論終結前聲明異議者，視
    為有前項之同意，刑事訴訟法第159 條之5 定有明文。立法
    意旨在於傳聞證據未經當事人之反對詰問予以核實，原則上
    先予排除；惟若當事人已放棄反對詰問權，於言詞辯論終結
    前未聲明異議，基於尊重當事人對傳聞證據之處分權，及證
    據資料愈豐富愈有助於真實發見之理念，而認該傳聞證據亦
    具有證據能力。經查，檢察官及被告於本院言詞辯論終結前
    ，就本判決所引用下列各項證據，均未聲明異議，且本院審
    酌該證據作成情況均無不適當之情形，是依上開規定，認得
    作為本案證據。
貳、過失傷害部分：
一、訊據被告甲○○固不否認有騎乘上開機車，於案發時間自東
    向西，行經高雄縣鳳山市○○路，再左轉青年路往南方向行
    駛，及告訴人乙○○當場有人車倒地之事實；惟矢口否認有
    與告訴人腳踏車發生碰撞等情，辯稱：當天並未撞到乙○○
    云云，然查：
  (一)值勤警員唐聖則係於本件事故後，立即呼喝攔阻肇事機車，
    並依乙○○指示，近距離記下肇事機車車牌號碼等情，業經
    告訴人證稱：我人車倒地後，是警員唐聖則扶我起來，呼喊
    要對方不要跑，並記下肇事機車車牌號碼等語明確（見偵卷
    第9 至12、36、37、39頁、院卷第36至39頁），核與證人唐
    聖則結證稱：乙○○人車倒地並說是被紅色機車撞倒，要我
    幫他攔下該車，我當時距離肇事機車不到10公尺，有招手及
    喝令該車停下，並記下車牌等語相符（見偵卷第37頁）；衡
    以唐聖則係有執行交通勤務之員警，其依乙○○所指，於近
    距離立即記錄肇事機車車牌，當無誤差之可能。
  (二)依當場抄下之車牌號碼查詢結果，該車牌號碼係屬車主為王
    振明之50C.C.紅色輕型機車所有，已經證人唐聖則於偵查中
    證述明確（見偵卷第37頁）；該車並經乙○○於警詢及偵查
    中指認確係與其發生擦撞之機車，準此，堪認上述機車即為
    本案肇事機車無訛。
  (三)被告亦自承肇事機車車主王振明為其父，該機車平常都是伊
    在使用，事故發生當時，確有自鳳山市○○路，左轉至青年
    路南向之機車待轉區停等，並看見警員唐聖則向伊所在方向
    招手等情（見偵卷第6 至8 、40頁、院卷第23頁），可見被
    告確有於事故發生當時，騎乘肇事機車行經事故發生地之事
    實；又被告前揭所述，核與乙○○於事故當日警詢時指訴：
    肇事者係騎乘50C.C.紅色輕型機車之中年婦女等語相符（見
    偵卷第9 頁反面），足認乙○○所指，當日駕駛肇事機車與
    伊發生擦撞者，即係被告無誤。
  (四)再者，依被告供稱與乙○○素無仇怨，並因工作地點相同，
    而有數面之緣，衡情乙○○當無誣指被告過失傷害之可能；
    且被告確因該事故擦撞而跌倒致傷，亦有國軍高雄總醫院診
    斷證明書2 紙、腳踏車前輪擦撞痕照片2 張在卷可稽（見偵
    卷第13、14、22頁），亦與乙○○指訴之情節相符，堪信為
    真實；從而，被告辯稱當天並未撞到乙○○云云，無以採信
    。
二、按汽車行駛至交叉路口，轉彎車應讓直行車先行，道路交通
    安全規則第102 條第1 項第6 款定有明文；又該交通規則係
    一般駕駛人應注意並確實遵守之事項，被告既考領有普通小
    型車駕駛執照，對於前揭規定自無從諉為不知；又事故發生
    當時係日間天氣晴朗、路面乾燥、無缺陷亦無障礙物、視距
    良好，且依被告之智識、能力亦無不能注意之情事，竟疏未
    注意應讓直行車先行，即貿然左轉，因而肇事致告訴人受傷
    ，即有應注意、能注意而不注意之過失甚明；另乙○○係因
    本案道路交通事故致生傷害結果，已如前述，該結果與被告
    之過失行為間，自有相當因果關係。
三、按行為後法律有變更者，適用行為時之法律，但行為後之法
    律有利於行為人者，適用最有利於行為人之法律，刑法第2
    條第1 項定有明文。查被告行為後，如附表所示被告論罪科
    刑所應適用之刑法條文，業於94年2 月2 日修正公布，並於
    95年7 月1 日生效施行；經個別比較新舊法，及依最高法院
    24年上字第4634號判例意旨，就本案罪刑有關之一切情形綜
    合全部結果比較後，認修正施行後之現行刑法條文規定並未
    較有利於行為人；是依前開說明，本案自應適用修正施行前
    之刑法條文而為處斷。
四、核被告所為，係犯修正前刑法第284 條第1 項前段之過失傷
    害罪。爰審酌被告之過失乃本案肇事原因，卻矢口否認犯行
    ，拒絕賠償乙○○，未見悔意；然素行尚可，且該次車禍係
    偶然事故，衡以被告過失情節、所生實害均非重大等一切情
    狀，量處如主文所示之刑，併諭知易科罰金之折算標準，以
    資懲儆。
參、肇事逃逸部分：
一、公訴意旨略以：被告甲○○於95年2 月17日上午7 時50分許
    ，騎乘車牌號碼ZBU-313 號輕型機車，行經高雄縣鳳山市○
    ○路與青年路口，欲左轉至青年路南向之機車待轉區時，因
    過失與告訴人乙○○腳踏車前輪發生碰撞，致乙○○受傷；
    詎被告明知發生前述交通事故，並致人成傷，仍未停車處理
    、採取必要救護，反而駕車逃逸，嗣為警據報循線查獲，因
    認被告涉犯刑法第185 條之4 之肇事逃逸罪嫌。
二、按犯罪事實應依證據認定之，無證據不得認定犯罪事實，刑
    事訴訟法第154 條第2 項定有明文。本件公訴人認被告涉有
    此部分犯行，無非係以(一)被告確有騎車肇事致告訴人受傷之
    事實；(二)被告自承看見乙○○倒地、警員唐聖則揮手示意；
    (三)證人唐聖則、洪純正、黃厚福之證述，為其論斷依據；惟
    被告於本院審理時已堅詞否認有何肇事逃逸犯行，辯稱：當
    日根本不知有與乙○○腳踏車發生擦撞等語。
三、按刑法上所謂故意，係指須對客觀構成犯罪事實之全部要件
    有所認識，並有積極使前述要件實現或消極容認該要件發生
    之心態；因之所謂肇事逃逸之故意，乃指行為人於逃逸之際
    ，就其駕駛行為肇事致人死傷一事，於主觀上有所認知，或
    預見其發生，猶不計一切執意離去之心態；亦即，行為人之
    駕車肇事致人死傷雖非出於故意，但仍須知悉肇事致人死傷
    之事實，猶故為逃逸，始足當之；若行為人不知其已肇事並
    致人死傷，縱然逃逸，亦與本罪之構成要件不合。經查：
  (一)被告係本案交通事故之肇事者，已如前述，是被告辯稱伊並
    未與乙○○腳踏車發生擦撞云云，即不足採。
  (二)惟對於該擦撞之發生，被告當時是否知情乙節，乙○○於本
    院審理時證稱：兩車只有車輪相互擦撞而已，所以無法判斷
    被告是否知悉事故之發生；被告是剛開始進行左轉動作時撞
    到我的，撞擊發生後，被告機車完全沒有停頓，繼續前行完
    成左轉，最後在機車待轉區停下來等紅燈等語（見院卷第38
    頁）；再由員警事後對兩車所攝照片（見偵卷第22至24頁）
    觀之，被告後車輪並無明顯痕跡，而乙○○腳踏車則係於前
    輪輪胎處有一道輕淺擦痕，可見兩車因輪胎處互撞故撞擊力
    道並不嚴重；而事故發生後，被告機車行進亦未因此受有影
    響，已如前述。準此，因擦撞力道不大，又未影響被告機車
    行進，是被告渾然不知兩車有撞擊發生，尚合乎常情。
  (三)況且被告肇事後，仍完成左轉而至青年路上機車待轉區停等
    ，並未加速逃逸，此與一般肇事逃逸者，為免被察覺乃儘速
    離去現場之情，亦不相符。是被告辯稱對於肇事傷人之事實
    未有認識，而無肇事逃逸之故意等情，即堪採信。
  (四)被告雖陳稱：事故發生後，有看見警員唐聖則向其所在方向
    揮手示意等語；然被告於警詢中已稱：係因不知有與乙○○
    擦撞，並致其成傷，加以待轉區機車眾多，無法瞭解唐聖究
    竟係向何人示意，故未予理會等語（見偵卷第7 頁），則其
    前開所辯，尚難認有何違反常情之處。又證人唐聖則、洪純
    正、黃厚福於偵查中所證：被告於事故發生後數日，有表示
    如果撞倒乙○○，要前去探望等語；及被告表示聽同事轉告
    得知有撞到乙○○等語；與我在事故後曾通知被告3 次，她
    都遲遲未到案，但她後來有聯絡我同事，表示希望代為轉介
    至調解委員會調解等語，均不足以據為認定案發時，被告於
    駕車肇事並致乙○○受傷一事，主觀上有所認知或預見；是
    被告既不知有擦撞及致人受傷之事實，則其於事故發生後逕
    自離開現場，未施以救護之所為，即與刑法第185 條之4 所
    規定，必須行為人已知悉其肇事並致人受傷之構成要件不合
    ，而無從成立該罪。
四、綜上所述，公訴人所舉之證據，既不足以證明被告有肇事逃
    逸之犯行；復查無其他積極證據足資認定，揆諸前揭規定及
    說明，不能證明被告有該部分之犯行，自應諭知無罪之判決
    。
據上論斷，應依刑事訴訟法第299 條第1 項前段、第301 條，刑
法第2 條第1 項前段，修正前刑法第284 條第1 項前段、第41條
第1 項，罰金罰鍰提高標準條例第1 條前段，刪除前罰金罰鍰提
高標準條例第2 條，現行法規所定貨幣單位折算新臺幣條例第2
條，判決如主文。
本案經檢察官丙○○到庭執行職務。
中    華    民    國    95    年    10    月    31    日
                  鳳山刑事第二庭  審判長法  官  黃建榮
                                        法  官  譚德周
                                        法  官  洪珮婷
以上正本證明與原本無異。
如不服本判決，應於判決送達後10日內，向本院提出上訴狀。
中    華    民    國    95    年    10    月    31    日
                                        書記官  賴朱梅
┌───────────────────────────────────────────────┐
│附表：                                                                                        │
├──────┬─────────────┬─────────────┬───────┬────┤
│相關變更條文│行為時法（下稱舊法）之內容│裁判時法（下稱新法）之內容│比  較  理  由│備    註│
├──────┼─────────────┼─────────────┼───────┼────┤
│【刑法第284 │依法律應處罰金、罰鍰者，就│中華民國94年1 月7 日法修正│刑法之貨幣單位│按現行法│
│條罰金刑貨幣│其原定數額得提高為2 倍至10│施行後，刑法分則編所定罰金│由「元（指銀元│規所定貨│
│單位之變更】│倍（刑法乃係定明10倍）。第│之貨幣單位為新臺幣。94年1 │）」變更為「新│幣單位折│
│罰金罰鍰提高│1 條所定得提高倍數之規定，│月7 日刑法修正時，刑法分則│臺幣」，且刑法│算新臺幣│
│標準條例第1 │於本條例修正後制定之法律，│編未修正之條文定有罰金者，│分則之罰金數額│條例第2 │
│條前段、第5 │不適用之；本條例修正前公布│自94年1 月7 日刑法修正施行│，亦視該分則先│條規定折│
│條→刑法施行│之法律，於本條例修正後修正│後，就其所定數額提高為30倍│前曾修正與否，│算後係等│
│法第1 之1 條│其罰金罰鍰數額或法律經全部│。但72年6 月26日至94年1 月│而分別提高3 或│值，是以│
│第1 項、第2 │修正而其罰金罰鍰數額未予變│7 日新增或修正之條文，就其│30倍。        │新法並未│
│項          │更者，亦同。              │所定數額提高為3 倍。      │              │較有利。│
├──────┼─────────────┼─────────────┼───────┼────┤
│【刑法第284 │罰金：（銀元）1 元以上。  │罰金：新臺幣1000元以上，以│罰金刑之下限，│舊法有利│
│條罰金刑下限│                          │百元計算。                │由銀元10元（亦│。      │
│變更】刑法第│                          │                          │經提高）即新臺│        │
│33條第5 款  │                          │                          │幣30元，提高為│        │
│            │                          │                          │新臺幣1000元  │        │
├──────┼─────────────┼─────────────┼───────┼────┤
│【易科罰金折│犯最重本刑為5 年以下有期徒│犯最重本刑為5 年以下有期徒│易科罰金折算標│舊法有利│
│算標準變更】│刑以下之刑之罪，而受6 個月│刑以下之刑之罪，而受6 個月│準由銀元300 元│。      │
│修正前刑法第│以下有期徒刑或拘役之宣告…│以下有期徒刑或拘役之宣告者│即新臺幣900 元│        │
│41條第1 項前│得以（銀元，下同）1 元以上│，得以新臺幣1000元、2000元│，提高為以新臺│        │
│段、修正前罰│3 元以下折算1 日，易科罰金│或3000元折算1 日，易科罰金│幣1000元、2000│        │
│金罰鍰提高標│。依刑法第41條易科罰金…就│。                        │元或3000元折算│        │
│準條例第2 條│其原定數額提高為100 倍折算│                          │1 日。        │        │
│→現行刑法第│1 日；法律所定罰金數額未依│                          │              │        │
│41條第1 項前│本條例提高倍數，或其處罰法│                          │              │        │
│段          │條無罰金刑之規定者，亦同。│                          │              │        │
└──────┴─────────────┴─────────────┴───────┴────┘
附錄本判決論罪之法條：
中華民國刑法第284條第1 項前段
因過失傷害人者，處 6 月以下有期徒刑、拘役或 5 百元以下罰
金，致重傷者，處1 年以下有期徒刑、拘役或5 百元以下罰金。


司法院資訊處製作；財團法人民間司法改革基金會備份。
